---
title: "Evolução e Comparação Internacional da Dívida Pública (% do PIB): 1995–2022"
author: "Jean Pierre Cardoso"
format: html
editor: visual
---

## Introdução

Este relatório apresenta uma análise da dívida pública (% do PIB) com base nos dados do Banco Mundial. Serão exploradas três visualizações: série temporal para o Brasil, comparação internacional com países selecionados e um corte transversal com os 15 países mais endividados em 2022.

A variável usada é `GC.DOD.TOTL.GD.ZS`, que representa a dívida bruta total do governo geral como porcentagem do Produto Interno Bruto (PIB).

Os dados foram obtidos a partir do Banco Mundial utilizando a biblioteca `WDI`.

```{r}
#| label: load-packages
#| include: false
#| message: false
#| warning: false

library(WDI)
library(dplyr)
library(ggplot2)
library(countrycode)
```

```{r}
#| label: download-data
#| warning: false
#| echo: false

debt_data <- WDI(
  indicator = "GC.DOD.TOTL.GD.ZS",
  start = 1995,
  end = 2022,
  extra = TRUE
) %>%
  rename(debt_pct_gdp = GC.DOD.TOTL.GD.ZS) %>%
  filter(!is.na(debt_pct_gdp))
```

## Evolução da Dívida Pública: Brasil

Este gráfico mostra a evolução da dívida pública brasileira como % do PIB de 1995 a 2022.

```{r}
#| warning: false
#| echo: false
#| label: plot-brasil
brasil_debt <- debt_data %>% filter(country == "Brazil")

ggplot(brasil_debt, aes(x = year, y = debt_pct_gdp)) +
  geom_line(color = "red", size = 1) +
  geom_point(color = "red") +
  labs(title = "Dívida Pública (% do PIB) - Brasil (2010-2022)",
       x = "Ano", y = "% do PIB") +
  theme_minimal(base_size = 12)
```

> **Interpretação**: O gráfico evidencia um crescimento na dívida pública especialmente a partir de 2014, com um pico nos anos da pandemia (2020–2021). A elevação está associada a déficits fiscais persistentes e maiores gastos públicos em momentos de crise.

## Comparação Internacional

Comparação da trajetória da dívida com Canadá, Índia, Japão, França, Suécia e Estados Unidos.

```{r}
#| label: plot-comparacao
#| warning: false
#| echo: false
countries <- c("Canada", "India", "Japan", "France", "Sweden", "United States")

panel_data <- debt_data %>% filter(country %in% countries)

ggplot(panel_data, aes(x = year, y = debt_pct_gdp, color = country)) +
  geom_line(size = 1) +
  labs(title = "Dívida Pública (% do PIB) - Vários Países",
       x = "Ano", y = "% do PIB", color = "País") +
  theme_minimal(base_size = 12)
```

> **Interpretação**: O Japão se destaca com os maiores níveis de endividamento, acima de 200% do PIB. Economias como Suécia mantêm níveis baixos. O Brasil apresenta uma trajetória crescente, porém ainda inferior à de economias desenvolvidas — com riscos maiores por não emitir moeda forte.

## Top 15 países mais endividados – 2022

Gráfico dos 15 países com maior dívida pública como % do PIB em 2022.

```{r}
#| label: plot-top15
#| warning: false
#| echo: false
cross_section <- debt_data %>%
  filter(year == 2022) %>%
  arrange(desc(debt_pct_gdp)) %>%
  slice_head(n = 15)

ggplot(cross_section, aes(x = reorder(country, debt_pct_gdp), y = debt_pct_gdp)) +
  geom_bar(stat = "identity", fill = "darkred") +
  geom_text(aes(label = round(debt_pct_gdp, 1)), hjust = -0.1, size = 3) +
  coord_flip() +
  labs(title = "Top 15 países com maior dívida (% do PIB) - 2022",
       x = "País", y = "% do PIB") +
  theme_minimal(base_size = 12)
```

> **Interpretação**: O Japão aparece em primeiro lugar, seguido por países europeus e os EUA. A elevada dívida pode ser sustentável em países com maior credibilidade fiscal e monetária, ao contrário de economias emergentes.

## Conclusão

A dívida pública como % do PIB é uma métrica essencial para avaliar a saúde fiscal de um país. A comparação internacional mostra como o contexto econômico e institucional define o impacto de elevados níveis de endividamento.

No caso do Brasil, o principal desafio está em conter o crescimento da dívida ao mesmo tempo em que se promove o crescimento econômico e a inclusão social. Políticas que combinem responsabilidade fiscal e estímulos à produtividade são fundamentais para garantir a sustentabilidade da dívida a longo prazo.

------------------------------------------------------------------------

> *Fonte dos dados: Banco Mundial (WDI)*
