---
title: "A Dívida Pública Brasileira"
author: "Jean Pierre"
format: html
editor: visual
---

## Introdução

A **Dívida Pública Federal (DPF)** é o total de compromissos financeiros do governo federal com credores, em moeda nacional e estrangeira. Ela é usada para financiar o déficit orçamentário, rolar dívidas antigas e executar políticas públicas.

A dívida pública é considerada um dos principais instrumentos de política fiscal e sua gestão é essencial para garantir a sustentabilidade das contas públicas e a confiança dos investidores.

## Objetivo da Apresentação

Apresentar uma visão geral da evolução da Dívida Pública Federal brasileira, com dados reais fornecidos pelo Banco Central do Brasil (série 2063), interpretando seus impactos e tendências ao longo do tempo.

## Fontes de Financiamento da DPF

-   **Títulos públicos internos** (como LTN, LFT, NTN)
-   **Títulos externos** (em dólar ou euro)
-   Emissão direta e operações compromissadas

## Evolução Histórica da Dívida Pública Federal

```{r}
#| include: false
#| warning: false
#| echo: false
# Carregar bibliotecas
library(rbcb)
library(ggplot2)
library(gganimate)
library(transformr)
library(gifski)
library(scales)
library(lubridate)

# Baixar os dados da dívida (código 2063)
dados <- get_series(2063, start_date = "2000-01-01")
colnames(dados) <- c("data", "divida")

# Criar gráfico animado com estilo refinado
 ggplot(dados, aes(x = data, y = divida)) +
  geom_line(color = "#2C3E50", linewidth = 1.2) +
  geom_point(color = "#E74C3C", linewidth = 2) +
  geom_text(aes(label = scales::comma(divida, big.mark = ".", decimal.mark = ",")),
            vjust = -1, size = 3, check_overlap = TRUE, color = "#34495E") +
  scale_y_continuous(labels = scales::comma_format(big.mark = ".", decimal.mark = ",")) +
  labs(
    title = "Evolução da Dívida Pública Federal",
    subtitle = "Data: {frame_along}",
    x = "Ano",
    y = "R$ (bilhões)",
    caption = "Fonte: Banco Central do Brasil (Código 2063 - SGS)"
  ) +
  theme_minimal(base_size = 15) +
  theme(
    plot.title = element_text(face = "bold", size = 20),
    plot.subtitle = element_text(size = 14, color = "#555"),
    plot.caption = element_text(size = 10, hjust = 1, face = "italic"),
    axis.text = element_text(color = "#333"),
    axis.title = element_text(face = "bold")
  ) +
  transition_reveal(data)



```

```{r}
#| warning: false
#| echo: false
#print(grafico_melhorado)

# Criar gráfico animado com estilo refinado
 ggplot(dados, aes(x = data, y = divida)) +
  geom_line(color = "#2C3E50", linewidth = 1.2) +
  geom_point(color = "#E74C3C", linewidth = 2) +
  geom_text(aes(label = scales::comma(divida, big.mark = ".", decimal.mark = ",")),
            vjust = -1, size = 3, check_overlap = TRUE, color = "#34495E") +
  scale_y_continuous(labels = scales::comma_format(big.mark = ".", decimal.mark = ",")) +
  labs(
    title = "Evolução da Dívida Pública Federal",
    subtitle = "Data: {frame_along}",
    x = "Ano",
    y = "R$ (bilhões)",
    caption = "Fonte: Banco Central do Brasil (Código 2063 - SGS)"
  ) +
  theme_minimal(base_size = 15) +
  theme(
    plot.title = element_text(face = "bold", size = 20),
    plot.subtitle = element_text(size = 14, color = "#555"),
    plot.caption = element_text(size = 10, hjust = 1, face = "italic"),
    axis.text = element_text(color = "#333"),
    axis.title = element_text(face = "bold")
  ) +
  transition_reveal(data)
```

## Análise

Observa-se um crescimento contínuo da dívida pública ao longo dos anos, com destaque para os seguintes fatores:

-   **Crises econômicas** (ex: 2014-2016 e 2020 - pandemia)
-   **Aumento dos gastos públicos**
-   **Queda de arrecadação em períodos recessivos**
-   **Desvalorização cambial (impacta títulos em moeda estrangeira)**

## Considerações Finais

-   A dívida pública é necessária, mas exige **gestão fiscal responsável**.
-   O crescimento excessivo da DPF pode levar ao aumento de juros e à desconfiança dos investidores.
-   Transparência e planejamento são fundamentais para garantir a **sustentabilidade da dívida** no longo prazo.

------------------------------------------------------------------------

## Referências

-   Banco Central do Brasil - [SGS](https://www.bcb.gov.br/sgspub)
-   Tesouro Nacional - [Relatório Mensal da DPF](https://www.tesourotransparente.gov.br/)
